臺灣高等法院民事判決
111年度上字第186號
上  訴  人  吳宗霖  
訴訟代理人  陳郁婷律師
複  代理人  蘇育鉉律師
被  上訴人  棉花田社區管理委員會

法定代理人  王清龍  
訴訟代理人  朱星翰律師
            張致祥律師
上列當事人間請求准予退出管委會事件，上訴人對於中華民國11
0年12月13日臺灣臺北地方法院110年度訴字第6932號第一審判決
提起上訴，本院判決如下：
    主      文
原判決廢棄，發回臺灣臺北地方法院。
    事實及理由
一、本件上訴人於民國（下同）110年9月6日起訴主張：棉花田
    社區（下稱系爭社區）之建物（包含伊居住之臺北市○○路0
    段000巷000號房屋，下稱系爭房屋）於85年12月9日建造完
    成，被上訴人向伊收取鉅額管理費，卻未對系爭社區共用部
    分善盡管理、維護、修繕之責任，致伊受有嚴重損害，違反
    比例原則及誠信原則，爰依憲法第23條、民法第54條第1項
    本文、第58條、第148條第2項、第216條第1項、第2項、公
    寓大廈管理條例第10條第2項、第20條第1項、第2項、民事
    訴訟法第286條本文、第364條至第366條規定及司法院釋字
    第777號解釋，求為判決：准予退出被上訴人管理，由伊自
    主管理等語，嗣於110年12月7日敘明補充民法第1條規定為
    請求權基礎。原審以上訴人之訴在法律上顯無理由，未經言
    詞辯論，以原判決駁回上訴人之訴。上訴人不服，提起上訴
    。上訴聲明：原判決廢棄，發回原審。
二、按判決，除別有規定外，應本於當事人之言詞辯論為之，民
    事訴訟法第221條第1項定有明文。又原告之訴，依其所訴之
    事實，在法律上顯無理由者，第一審法院固得依民事訴訟法
    第249條第2項第2款規定，不經言詞辯論，逕以判決駁回之
    ，惟須依據原告於訴狀內所載之事實觀之，在法律上顯不能
    獲得勝訴之判決者，始足當之。次按民事訴訟法第199條第2
    項規定，審判長應向當事人發問或曉諭，令其陳述事實、聲
    明證據，或為其他必要之聲明及陳述，其所聲明及陳述有不
    明瞭或不完足者，應令其敘明或補充之。復按依原告之聲明
    及事實上之陳述，得主張數項法律關係，而其主張不明瞭或
    不完足者，審判長應曉諭其敘明或補充之，民事訴訟法第19
    9條之1第1項亦有明文。此均為審判長因定訴訟關係之闡明
    權，同時並為其義務，故審判長對於訴訟關係未盡此項必要
    之處置，違背闡明之義務者，訴訟程序即有重大瑕疵（最高
    法院43年度台上字第12號判例要旨參照）。是故，倘原告所
    主張之事實，法院須依調查證據之結果，始能斷定其訴有無
    理由，或其聲明、主張之法律關係及陳述有不明瞭或不完足
    之處，審判長應行使闡明權，曉諭其敘明或補充後，始得加
    以判決者，即非民事訴訟法第249條第2項第2款所謂在法律
    上顯無理由，自仍應經言詞辯論而為判決，否則即屬訴訟程
    序之重大瑕疵。又第一審之訴訟程序有重大之瑕疵者，第二
    審法院因維持審級制度認為必要時，得廢棄原判決，而將該
    事件發回原法院，並得不經言詞辯論為之，民事訴訟法第45
    1條第1項、第453條之規定甚明。至所謂第一審訴訟程序有
    重大瑕疵因維持審級制度認為必要，而得將該事件發回原法
    院者，係指第一審違背訴訟程序之規定，其違背與判決內容
    有因果關係，或因訴訟程序違背規定，不適於為第二審辯論
    及裁判之基礎而言（最高法院92年度台上字第423號判決意
    旨參照）。
三、原審以被上訴人是否得繼續管理系爭社區，應依民法之特別
    法即公寓大廈管理條例定之，上訴人不得援引民法之規定作
    為本件請求權基礎，又上訴人援引之公寓大廈管理條例相關
    規定，均非本件得判命上訴人退出（拒絕）被上訴人管理、
    由上訴人自主管理之請求權依據，經原審於110年11月26日
    裁定（下稱系爭裁定）命上訴人於5日內補正本件請求權依
    據，上訴人所為補正仍有欠缺，依上訴人於訴狀內記載之事
    實觀之，在法律上顯然不能獲得勝訴之判決，爰依民事訴訟
    法第249條第2項第2款規定，不經言詞辯論而為上訴人敗訴
    之判決。惟查，上訴人主張伊居住之系爭房屋在系爭社區，
    被上訴人向伊收取鉅額管理費，卻未對系爭社區共用部分善
    盡管理、維護、修繕之責任，致伊受有嚴重損害，因而請求
    准予退出被上訴人管理，由伊自主管理等語，尚待法院調查
    證據，始能確定該事實之存否。至於原審認為上訴人基於上
    開事實所為法律關係（即訴訟標的）之主張有不明瞭或不完
    足之處，雖於110年11月26日以系爭裁定命上訴人於5日內補
    正（原審卷第13至14頁），然於系爭裁定未具體闡明並曉諭
    上訴人應為如何之敘明或補充，顯未盡前開二所示闡明義務
    。從而，原審逕以上訴人未敘明及補充為由，依民事訴訟法
    第249條第2項第2款規定，不經言詞辯論而為上訴人不利之
    判決，所踐行之訴訟程序即有重大瑕疵。被上訴人雖同意由
    本院自為裁判（本院卷第278頁），然上訴人陳稱：原審未
    經開庭審理，不經言詞辯論，逕以判決駁回，顯有程序上重
    大瑕疵，且有害當事人審級利益，爰依民事訴訟法第451條
    第1項規定，請求廢棄原判決，發回原審等語（本院卷第137
    至139、167至169、227、278頁），即不同意由本院自為裁
    判，則為保障當事人之審級利益，自有將本件發回原審更為
    裁判之必要。準此，上訴意旨指摘原判決不當，求予廢棄，
    為有理由。爰不經言詞辯論，由本院將原判決廢棄，並發回
    原審重行審理。又上訴人於111年5月12日追加備位聲明，請
    求確認被上訴人對於坐落臺北市○○路0段000巷000號、495號
    地下2層、499號、499號地下、499號地下之1、499號地下2
    層、499號地下2層之1、499號地下2層之2、499號地下3層之
    1、501號、503號、505號及507號之房地管理權不存在部分
    ，應於本件發回後，由原審裁判，請一併注意。
四、據上論結，本件上訴為有理由。依民事訴訟法第451條第1項
    、第453條，判決如主文。
中　　華　　民　　國　　111 　年　　6 　　月　　17　　日
                  民事第二十一庭
                      審判長法  官  翁昭蓉
                            法  官  羅惠雯
                            法  官  林哲賢
正本係照原本作成。
如不服本判決，應於收受送達後20日內向本院提出上訴書狀，其
未表明上訴理由者，應於提出上訴後20日內向本院補提理由書狀
（均須按他造當事人之人數附繕本）上訴時應提出委任律師或具
有律師資格之人之委任狀；委任有律師資格者，另應附具律師資
格證書及釋明委任人與受任人有民事訴訟法第466 條之1第1項但
書或第2項所定關係之釋明文書影本。如委任律師提起上訴者，
應一併繳納上訴審裁判費。
中　　華　　民　　國　　111 　年　　6 　　月　　17　　日

　　　　　　　　　　　  　　書記官  陳盈真